ACORDAO-COMPLETO-2368413

ACÓRDÃO 13930/2019 ATA 42/2019 - PRIMEIRA CÂMARA

VISTOS, relatados e discutidos estes autos de aposentadoria, 
ACORDAM os Ministros do Tribunal de Contas da União, reunidos em Sessão da Primeira Câmara, diante das razões expostas pelo Relator, e com fundamento nos arts. 1º, inciso V, e 39, inciso II, ambos da Lei nº 8.443, de 16 de julho de 1992, c/c o art. 259, inciso II, do Regimento Interno, em: 
9.1. considerar legal o ato constante da peça 17, relativo à aposentadoria de Catarina Feliciano Leitão, autorizando-lhe o respectivo registro, nos termos do § 1º do art. 260 do Regimento Interno desta Corte de Contas;
9.2. considerar ilegal o ato visto à peça 18, relativo à aposentadoria de José Alves de Oliveira, negando-lhe o registro correspondente, nos termos do § 1º do art. 260 do Regimento Interno desta Corte de Contas;
9.3. dispensar o ressarcimento das importâncias recebidas indevidamente de boa-fé, nos termos da Súmula 106 deste Tribunal;
9.4. determinar ao órgão de origem que; 
9.4.1. comunique aos interessados o inteiro teor deste Acórdão, com fundamento nos arts. 71, inciso IX, da Constituição Federal e 262 do Regimento Interno desta Corte de Contas, no prazo de 15 (quinze) dias, contados a partir da ciência da presente deliberação, e, após, faça cessar os pagamentos decorrentes do ato constante da peça 18, ora impugnado, sob pena de responsabilidade solidária da autoridade administrativa omissa;
9.4.2. proceda à alteração, no prazo de 15 (quinze) dias, no valor pago na rubrica "16171 DECISAO JUDICIAL TRANS JUG APO", relativa à complementação salarial originária do Decreto-Lei 2.438/1988, de modo que essa parcela de VPNI seja totalmente absorvida pelos aumentos remuneratórios concedidos desde a edição da Lei 12.716/2012, a contar da ciência desta deliberação, sob pena de ressarcimento das quantias pagas indevidamente e responsabilização solidária da autoridade competente;
9.4.3. comunique aos interessados o inteiro teor desta deliberação e os alerte de que o efeito suspensivo proveniente de eventual interposição de recursos junto ao TCU não os eximirá da devolução dos valores indevidamente recebidos após a notificação, em caso de não provimento dos recursos;
9.4.4. oriente o Sr. José Alves de Oliveira no sentido de que sua aposentadoria poderá prosperar, devendo ser emitido novo ato, livre das irregularidades ora apontadas, disponibilizado no Sisac para oportuna deliberação do Tribunal;
9.4.5. observe os termos da IN 78/2018; 
9.5. determinar à Sefip que:
9.5.1. acompanhe, com rigor, a implementação das medidas consignadas nos itens 9.4.1 a 9.4.5 supra;
9.5.2. dê ciência ao órgão de origem do inteiro teor deste Acórdão;  
9.5.3. arquivem-se os autos, cumpridos os termos do Acórdão.

Pessoal. Aposentadoria.

Primeira Câmara

Instituto do Patrimônio Histórico e Artístico Nacional.

3. Interessados: Catarina Feliciano Leitão, CPF XXX.965.663-XX e José Alves de Oliveira, CPF XXX.029.983-XX.

13.1. Ministros presentes: Benjamin Zymler (na Presidência) e Vital do Rêgo.
13.2. Ministros-Substitutos convocados: Augusto Sherman Cavalcanti (Relator) e Marcos Bemquerer Costa.
13.3. Ministro-Substituto presente: Weder de Oliveira.

AUGUSTO SHERMAN

Cuidam os presentes autos de duas aposentadorias expedidas pelo Instituto do Patrimônio Histórico e Artístico Nacional - Iphan, em favor de Catarina Feliciano Leitão e de José Alves de Oliveira, nos termos constantes das peças 17 e 18, cujos atos foram encaminhados para apreciação do Tribunal por intermédio do Sisac, na sistemática definida na IN 78/2018, com parecer do órgão de controle interno pela legalidade.  
2.	Ao analisar os fundamentos das concessões, a unidade técnica emitiu a instrução final constante da peça 20 lavrada nos termos adiante parcialmente transcritos: 
" (...) 
HISTÓRICO
3.Visando sanear o processo, esta Unidade Técnica encaminhou diligência à entidade de origem (peça 1) , solicitando cópias das decisões judiciais transitadas em julgado que estavam sendo pagas aos ex-servidores. O Iphan atendeu a diligência por meio da documentação encaminhada à peça 2.
4.Ainda buscando sanear o processo, esta Unidade Técnica encaminhou nova diligência ao IPHAN (peça 4) e oitiva aos ex-servidores (peça 5) , para que:
a) Catarina Feliciano Leitão se manifestasse em relação: ao pagamento de parcelas de gratificação 33% do Decreto 2.374/1987, sem absorção após os aumentos de remuneração provocados pela implantação de plano de carreira posterior; ao pagamento de parcelas de complementação salarial do Decreto-lei 2.438/1988, sem a absorção das mesmas após os aumentos de remuneração provocados pela implantação de plano de carreira posterior; e possível erro de proporcionalização dos proventos (deveria ser 70% e não 86%) ; e 
b) Jose Alves de Oliveira se manifestasse em relação: ao pagamento de parcelas de gratificação 33% do Decreto 2.374/1987, sem absorção após os aumentos de remuneração provocados pela implantação de plano de carreira posterior; ao pagamento de parcelas de planos econômicos (84,32% e 26,05%) sem a absorção das mesmas após os aumentos de remuneração provocados pela implantação de plano de carreira posterior; e possível erro de proporcionalização dos proventos (deveria ser 75% e não 91%) .
EXAME TÉCNICO
Das constatações
7.Do exame da ficha financeira, extraída do Siape (peça 12) , constatou-se que ambos os ex-servidores não estão mais percebendo a parcela de gratificação 33% do Decreto 2.374/1987 e que Jose Alves de Oliveira também não está mais percebendo a rubrica do Plano Collor (84,32%) .
8.Entretanto, Catarina Feliciano Leitão continua recebendo a rubrica '16171 DECISAO JUDICIAL TRANS JUG APO', no valor de R$ 490,05, relativa à complementação salarial do Decreto-lei 2.438/1988, e Jose Alves de Oliveira continua percebendo a rubrica '16171 DECISAO JUDICIAL TRANS JUG APO', no valor de R$ 200,53, alusiva à URP (26,05%) . As citadas rubricas já deveriam ter sido totalmente suprimidas dos proventos dos interessados.
9.Ainda do exame da ficha Siape, verificou-se possível erro na proporcionalização das aposentadorias em exame, com pagamento superior ao que têm direito. 
Da aposentadoria de Catarina Feliciano Leitão
10.De pronto, cabe esclarecer que, conforme o ato Sisac, a interessada contou 26 anos e 5 meses de tempo de serviço para a aposentação, obtendo assim o direito a proporcionalidade de 70%, consoante cálculo exibido à peça 13. Essa proporção é a que está sendo paga, conforme dados funcionais, extraídos do e-Siape (peça 14) . Portanto, a aposentadoria da interessada está sendo paga na proporção correta.
11.Sobre o pagamento da rubrica de decisão judicial, no valor de R$ 490,05, relativa à complementação salarial do Decreto-lei 2.438/1988, a inativa, em resposta à oitiva (peça 8) , alegou, em síntese, que o Tribunal não pode alterar sua aposentadoria, pois já transcorreu a decadência administrativa, prevista no art. 54, da Lei 9.784/1999, e que, se o TCU assim proceder, irá desrespeitar os princípios da coisa julgada e da segurança jurídica.
12.A argumentação trazida pela interessada não merece prosperar, conforme se expõe nos itens seguintes.
Da decadência administrativa 
13.Com relação ao direito de o TCU exercitar sua competência constitucional de apreciação de atos de concessão para fins de registro, mesmo decorrido elevado interregno temporal desde a edição do ato, é vibrante a jurisprudência do Supremo Tribunal Federal (STF) acerca da inocorrência da decadência administrativa, prevista no art. 54 da Lei 9.784/1999, em face da natureza complexa dos atos de concessão, antes do registro do ato pelo TCU. Nesse sentido, citam-se o MS 24.859/DF, MS 25.192/DF e MS 26.919/DF, todos do STF.
14.Em outras palavras, é dizer que a Corte Suprema fixou o entendimento de que, dada a natureza de ato complexo das concessões, o prazo decadencial previsto no art. 54 da Lei 9.784/1999 conta-se apenas a partir da publicação da decisão do TCU que procedeu ao registro do ato de aposentadoria.
Da coisa julgada
15.Relativamente aos argumentos no sentido de que foi desrespeitado o instituto da coisa julgada, note-se que nos atos de aposentadoria, por serem complexos, o termo inicial da caducidade deve ser contado a partir da deliberação proferida pelo Tribunal e não da prática do ato original. Aliás, registro que esse tem sido o entendimento consolidado não só pela melhor doutrina, mas também pela jurisprudência do Supremo Tribunal Federal, conforme ficou assentado no MS 24.997-8/DF, no MS 24.958-7/DF e no MS 25.015-1/DF.
Da segurança jurídica e do direito adquirido
16.erifica-se que o Princípio da Segurança Jurídica é vetor importante do Direito, que impõe ao magistrado a ponderação de sua incidência no caso concreto, mas sempre em face de outros princípios estruturantes da Administração Pública, como o princípio da legalidade, expresso na Constituição Federal, a partir do qual se estrutura todo o direito público e administrativo.
17.A apreciação de atos de concessão de aposentadoria pela ilegalidade não infringe o princípio da segurança jurídica. Não há que se falar em direito adquirido antes que o ato complexo esteja definitivamente registrado por este Tribunal, muito menos quando a concessão traz em seu bojo vício insanável, por não haver lei que a suporte.
18.Em suma, entende-se que não se pode garantir o registro de uma aposentadoria considerada ilegal pelo TCU invocando apenas princípios tais como o da segurança jurídica, boa-fé e razoabilidade, os quais deverão ser sopesados também com o princípio da legalidade.
19.No caso em apreço, não houve o respectivo registro em razão da constatação de ilegalidade no ato, o que afasta, por si só, a presunção de legitimidade do ato administrativo que lhe concedeu o benefício, não havendo, assim, que se falar em violação da segurança jurídica ou de proteção da confiança.
Da rubrica complementação salarial do Decreto-lei 2.438/1988
20.O Acórdão 2161/2005-TCU-Plenário, de relatoria do Ministro Walton Alencar Rodrigues, preconiza que tais rubricas não se incorporam indefinidamente à remuneração do servidor, a menos que orientação em sentido contrário esteja expressamente fixada na decisão judicial que as concedeu. Ainda assim, quando a sentença judicial determinar expressamente incorporação dessas parcelas, estas devem ser pagas sob forma de vantagem pessoal nominalmente identificada (valores nominais, e não percentuais) , sujeitas exclusivamente aos reajustes gerais do funcionalismo.
21.Especificamente no tocante à complementação salarial do Decreto-lei 2.438/1988, as leis supervenientes que reestruturaram a carreira da interessada expressamente estabeleceram a necessidade de absorver a rubrica questionada por ocasião dos futuros aumentos concedidos à categoria. Conforme o art. 14 da Lei 12.716/2012: 
Art. 14. A Vantagem Pessoal Nominalmente Identificada - VPNI de que trata o art. 9º da Lei no 11.314, de 3 de julho de 2006, a partir de 1º de fevereiro de 2012, será devida nos percentuais de (...) 
Parágrafo único. A VPNI de que trata o caput deste artigo não servirá de base de cálculo para nenhuma outra vantagem ou gratificação e será gradativamente absorvida por ocasião do desenvolvimento no cargo por progressão ou promoção ordinária ou extraordinária, da reorganização ou da reestruturação dos cargos ou das remunerações previstas na Lei nº 11.314, de 3 de julho de 2006, da concessão de reajuste ou vantagem de qualquer natureza e estará sujeita exclusivamente à atualização decorrente de revisão geral da remuneração dos servidores públicos federais. 
22.No caso ora examinado, não foram observados os requisitos do Acórdão 2161/2005-TCU-Plenário (relator Ministro Walton Alencar Rodrigues) , tampouco o disposto no art. 14 da Lei 12.716/2012, uma vez que não foram realizadas as devidas absorções por ocasião das reestruturações da carreira da interessada, o que configura a ilegalidade dos pagamentos atuais. 
23.Contudo, uma vez que a vigência do ato é anterior à promulgação da Lei 12.716/2012, que determinou a absorção da rubrica questionada, este pode ser considerado legal, com fundamento no art. 6º, § 2º, da Resolução 206/2007, cabendo determinação ao Instituto do Patrimônio Histórico e Artístico Nacional para que promova a absorção da parcela pelos aumentos remuneratórios concedidos desde a edição da Lei 12.716/2012 (Acórdão 4078/2018-TCU-Segunda Câmara, de relatoria da Ministra Ana Arraes) .
Da aposentadoria de Jose Alves de Oliveira
24.Conforme já mencionado nos itens 5 e 6, o Sr. Jose Alves de Oliveira, a despeito de ter sido regularmente notificado, não se manifestou nos autos.
25.De acordo com o ato Sisac, o interessado contou 32 anos, 7 meses e 1 dia de tempo de serviço para a aposentação, obtendo assim o direito a proporcionalidade de 75%, consoante cálculo exibido à peça 15. Entretanto, conforme dados funcionais, extraídos do e-Siape (peça 16) , o interessado está percebendo os proventos de forma integral.
26.Dessa forma, cabe proposta de ilegalidade do ato e determinação ao Iphan para que proporcionalize a aposentadoria do inativo em 75%.
27.Sobre o pagamento da rubrica de decisão judicial, no valor de R$ 200,53, alusiva à URP (26,05%) , impende destacar que já deveria ter sido totalmente absorvida dos proventos do interessado, conforme se expõe a seguir.
Das parcelas judiciais referentes a planos econômicos (Collor - 84,32%, Bresser - 26,06%, URV- 3,17%, URP - 26,05%, Verão - 16,19%, 28,86%, 10,80%, etc) 
28.O TCU tem por indevido o pagamento dessas parcelas, mesmo que amparados por sentença judicial. Quanto a essa questão, é entendimento pacífico nesta Corte que os pagamentos dos percentuais relativos a planos econômicos, como nos casos em análise, não se incorporam indefinidamente aos vencimentos, pois têm natureza de antecipação salarial, sendo devidos somente até a reposição das perdas salariais havidas até então, o que ocorre na primeira data-base seguinte àquela que serviu de referência ao julgado. Nesse sentido, são os seguintes arestos desta Corte: Acórdão 398/2004-TCU-Plenário, Decisão Plenária 138/2001, Acórdãos 1.910/2003 e 2.169/2003, ambos da 1ª Câmara, Decisões 117 e 118/2002, da 2ª Câmara, e Decisões 231, 280, 313 e 331/2002, da 1ª Câmara, dentre inúmeros outros julgados do TCU.
29.Assim, no que se refere ao pagamento de percentuais relativo a planos econômicos, a jurisprudência deste Tribunal, a exemplo do paradigmático Acórdão 2161/2005-TCU-Plenário, de relatoria do Ministro Walton Alencar Rodrigues, cristalizou-se no sentido de que: 1) o pagamento destacado de vantagem decorrente de plano econômico deferida por sentença judicial não deve extrapolar a data-base seguinte à que serviu de referência ao julgado; 2) vantagem decorrente de plano econômico não se incorpora à remuneração, a menos que orientação em sentido contrário esteja expressamente fixada na decisão judicial que a concedeu; 3) quando a sentença judicial determinar expressamente incorporação de vantagem decorrente de plano econômico à remuneração, tal parcela deve ser paga sob forma de vantagem pessoal nominalmente identificada (valores, e não percentuais) , sujeita exclusivamente aos reajustes gerais do funcionalismo e sem incidência do respectivo percentual sobre qualquer outra parcela.
30.Nesse sentido, prospera a posição firmada por ocasião da prolação do Acórdão 1857/2003-TCU-Plenário, de relatoria do Ministro Adylson Mota, de que, 'excetuada a hipótese de a decisão judicial haver expressamente definido que a parcela concedida deva ser paga mesmo após o subsequente reajuste salarial, deve prevalecer a justa Súmula nº 322 do TST, cabendo a este Tribunal de Contas considerar ilegal o ato concessório, determinando a sustação dos pagamentos indevidos'. 
31.A adoção de tal solução por parte do TCU constitui efetiva defesa da coisa julgada, pois estender o pagamento de parcelas antecipadas para além da data-base, sem expressa determinação judicial nesse sentido, seria extrapolar os limites do próprio julgado, consistindo em erro do gestor de pessoal na execução da ordem judicial. 
32.Dessa forma, o valor da parcela de decisão judicial referente à URP (26,05%) já deveria ter sido totalmente absorvido dos proventos do inativo.
33.Assim, cabe proposta de ilegalidade e recusa de registro do ato, cabendo determinação ao IPHAN para que exclua a referida parcela dos proventos do interessado.
CONCLUSÃO
34.Quanto à aposentadoria de Catarina Feliciano Leitão, constatou-se que seus proventos estão sendo pagos na proporção correta (70%) . No tocante à rubrica de complementação salarial do Decreto-lei 2.438/1988, tendo em vista que a vigência do ato é anterior à promulgação da Lei 12.716/2012, que determinou a absorção da rubrica questionada, este pode ser considerado legal, cabendo determinação ao IPHAN para que promova a absorção da parcela pelos aumentos remuneratórios concedidos desde a edição da citada lei.
35.Em relação à aposentadoria de Jose Alves de Oliveira, verificou-se que sua aposentadoria está sendo paga se forma integral, quando o correto é o pagamento na proporção de 75%. Observou-se, outrossim, o pagamento da rubrica de decisão judicial referente à URP (26,05%) , a qual já deveria ter sido totalmente absorvida.
36.Assim, o ato deve ser considerado ilegal e recusado seu registro, com determinação ao IPHAN, para que altere a proporção da aposentadoria do inativo para 75% e exclua a parcela relativa à URP de seus proventos.
 (...) ".
3.	Concluiu a unidade técnica com proposta de julgamento pela legalidade da aposentadoria de Catarina Feliciano Leitão, autorizando-se o registro do respectivo ato, e pela ilegalidade da aposentadoria de José Alves de Oliveira, negando-se o registro do ato correspondente, com as determinações pertinentes à espécie, sem prejuízo de que novo ato seja emitido pelo órgão de origem, escoimadas as irregularidades ora apontadas, para oportuna deliberação do Tribunal.
4.	O Ministério Público, neste ato representado pelo Procurador Marinus Eduardo De Vries Marsico, em sucinto Parecer constante da peça 22, anuiu à proposição da unidade técnica instrutiva.
É o relatório.

não há

Procurador Marinus Eduardo De Vries Marsico.

PESSOAL. APOSENTADORIA. UM ATO CONSTANDO PAGAMENTO DE COMPLEMENTAÇÃO SALARIAL DO DECRETO-LEI 2.438/1988. CONCESSÃO VIGENTE ANTERIORMENTE À EDIÇÃO DA LEI 12.716/2012. HIPÓTESE DE APLICAÇÃO DA RESOLUÇÃO 206/2007. LEGALIDADE E REGISTRO DO ATO. DETERMINAÇÃO PARA ABSORÇÃO DA PARCELA. UM ATO CONSTANDO PAGAMENTO DE PARCELA DECORRENTE DE PLANO ECONÔMICO (URP 26,05%) MEDIANTE SENTENÇA JUDICIAL. NÃO ABSORÇÃO. PROPORCIONALIDADE DE PROVENTOS INCORRETA. ILEGALIDADE DA CONCESSÃO E NEGATIVA DE REGISTRO DO ATO RESPECTIVO. DETERMINAÇÕES. CIÊNCIA.

APOSENTADORIA (APOS)

Cuidam os presentes autos da concessão de aposentadorias outorgada pelo Instituto do Patrimônio Histórico e Artístico Nacional - Iphan, em favor Catarina Feliciano Leitão e de José Alves de Oliveira. 
2.	Prima facie cumpre registrar que foi realizada diligência à origem com vistas ao encaminhamento de cópias das decisões judiciais que supostamente davam sustentação a pagamentos de parcelas pecuniárias aos ex-servidores. Em atendimento à medida saneadora, foram encaminhados os documentos constantes da peça 2.
3.	Também foi realizada a oitiva da Sr.ª Catarina Feliciano Leitão (peça 5) , para que se manifestasse quanto ao pagamento da gratificação do Decreto-lei 2.374/1987 (33%) , bem como da parcela reativa à complementação salarial do Decreto-lei 2.438/1988, sem a devida absorção por aumentos de remuneração provocados pela implantação de posterior plano de carreira, e por possível erro de proporcionalização dos seus proventos. A interessada se manifestou conforme consta da peça 8.
4.	 A mesma providência foi tomada em relação ao Sr. José Alves de Oliveira (peça 5) , quanto ao pagamento da gratificação do Decreto-lei 2.374/1987 (33%) , bem como quanto ao pagamento de parcelas de planos econômicos (84,32% Plano Collor e 26,05% URP) , sem a devida absorção após os aumentos de remuneração provocados pela implantação de posterior plano de carreira, e por possível erro de proporcionalização dos seus proventos. Não houve manifestação do interessado.
5.	No mérito, da análise dos documentos e informações trazidos aos autos, restou constatado que a aposentadoria de Catarina Feliciano Leitão (peça 17) , está sendo paga na devida proporcionalidade, isto é, 70%, correspondentes a 26 anos e cinco meses de tempo de serviço. No tocante à gratificação de 33% prevista no Decreto-lei 2.374/1987, não mais subsiste o pagamento correspondente. A interessada, todavia, continua percebendo a parcela alusiva ao complemento salarial conforme mostra sua ficha financeira no Siape. 
6.	No que tange à aludida complementação salarial ora questionada, com o advento da Lei 12.716/2012 que reestruturou a carreira da interessada, expressamente restou estabelecida a necessidade de sua absorção pelos aumentos concedidos à categoria, conforme o disposto no art. 14 do mencionado diploma legislativo: 
"Art. 14. A Vantagem Pessoal Nominalmente Identificada - VPNI de que trata o art. 9º da Lei no 11.314, de 3 de julho de 2006, a partir de 1º de fevereiro de 2012, será devida nos percentuais de (...) 
Parágrafo único. A VPNI de que trata o caput deste artigo não servirá de base de cálculo para nenhuma outra vantagem ou gratificação e será gradativamente absorvida por ocasião do desenvolvimento no cargo por progressão ou promoção ordinária ou extraordinária, da reorganização ou da reestruturação dos cargos ou das remunerações previstas na Lei nº 11.314, de 3 de julho de 2006, da concessão de reajuste ou vantagem de qualquer natureza e estará sujeita exclusivamente à atualização decorrente de revisão geral da remuneração dos servidores públicos federais." (Destaquei) . 
7.	Nota-se, portanto, que não foram observados os ditames do parágrafo único do art. 14 da Lei 12.716/2012, uma vez que não foram realizadas as devidas absorções por ocasião da reestruturação da carreira da inativa, hipótese que vem a configurar flagrante irregularidade nos pagamentos feitos posteriormente à vigência da Lei 12.716/2012. 
8.	Em resposta à oitiva (peça 8) , a interessada defendeu a continuidade do pagamento ao entendimento de que esta Corte de Contas não poderia suprimir essa vantagem, por já ter transcorrido o prazo decadencial previsto no art. 54 da Lei 9.784/1999, o contrário, sustentou a interessada, seria desrespeito aos princípios da coisa julgada e da segurança jurídica. A unidade técnica instrutiva rechaçou, com propriedade, as alegações apresentadas, cujos argumentos incorporo às minhas razões de decidir. 
9.	Todavia, observo, por outro lado, que o ato concessório em apreço ora submetido ao crivo do Tribunal, passou a viger a partir de 23/3/2003, anteriormente, pois, a edição da Lei 12.716/2012, não apresentando qualquer inconsistência ou irregularidade, fato que atrai a aplicação do art. 6º, § 2º, da Resolução 206/2007, que assim dispõe:
"Art. 6º Ao apreciar os atos sujeitos a registro, o Tribunal: 
 (...) 
§ 2º Os atos que estiverem dando ensejo, no momento de sua apreciação de mérito, a pagamentos irregulares, mas que não apresentem inconsistência ou irregularidade em sua versão submetida ao exame do Tribunal, serão considerados legais, para fins de registro, com determinação ao órgão ou à entidade de origem para que, no prazo de 15 (quinze) dias, adote as medidas cabíveis com vistas à regularização dos pagamentos indevidos constatados na ficha financeira do interessado".
10.	Assim, pelas razões de fato e de direito retro elencadas, acolho os pareceres precedentes, ao entendimento de que a aposentadoria da Sr.ª Catarina Feliciano Leitão poderá ser considerada legal com o subsequente registro nesta Corte de Contas.
11.	 Quanto ao Sr. José Alves de Oliveira, foi instado a se manifestar nos autos acerca do pagamento de parcelas de gratificação 33% do Decreto-lei 2.374/1987, do pagamento de parcelas de planos econômicos (84,32% e 26,05%) , e quanto a possível erro de proporcionalização dos seus proventos. Ainda que regularmente notificado, não atendeu aos termos da oitiva intentada.
12.	Da análise do ato constante da peça 18, tem-se que sua aposentadoria foi concedida na modalidade voluntária com tempo de serviço de 32 anos, sete meses e um dia, o que lhe garantiria o direito à proporcionalidade de 75%, consoante cálculo visto à peça 15. Todavia, de acordo com os elementos probatórios colacionados aos autos, extraídos do Siape (peça 15) , o interessado está percebendo proventos integrais, o que, por si só, já caracteriza a irregularidade da concessão. 
13.	Consta, ainda, que não mais está percebendo a gratificação 33% prevista no Decreto 2.374/1987, como também a parcela relativa ao Plano Collor (84,32%) . Porém, persiste o pagamento, indevido, da rubrica pecuniária relativa a URP, no percentual de 26,05%, haja vista que dita parcela já deveria ter sido absorvida pelos posteriores aumentos de remuneração ocorridos pela implantação de plano de carreira do servidor inativo. 
14.	Na espécie, esta Corte de Contas tem por indevido o pagamento dessas parcelas, mesmo que amparado por sentença judicial, consoante sedimentado entendimento de que pagamentos de rubricas alusivas a planos econômicos, como no caso em relevo, não se incorporam indefinidamente à remuneração, uma vez que têm natureza de antecipação salarial, sendo devidos somente até a reposição das perdas salariais havidas até então, o que ocorre na primeira data-base seguinte àquela que serviu de referência ao julgado. (Acórdão 398/2004-TCU-Plenário, Acórdãos 1.910/2003 e 2.169/2003, ambos da 1ª Câmara, entre tantos outros) .
15.	Assim, a jurisprudência deste Tribunal foi firmada, ampla e pacificamente, no sentido de que o pagamento destacado de vantagem decorrente de plano econômico deferido por sentença judicial não deve extrapolar a data-base seguinte à que serviu de referência ao julgado, e que essa parcela, via de regra, não se incorpora à remuneração, e, ainda, quando sentença judicial determinar expressamente que seja incorporada à remuneração, ela há de ser paga sob a forma de VPNI, sujeita exclusivamente aos reajustes gerais do funcionalismo e sem incidência do respectivo percentual sobre qualquer outra parcela.
16.	Por fim, considero que a aposentadoria do Sr. Jose Alves de Oliveira não poderá lograr êxito nos moldes em que foi concedida, uma vez que os proventos estão sendo pagos na sua integralidade, quando o correto é o pagamento na proporção de 75%. E, ainda, porque consta o pagamento irregular de parcela pecuniária decorrente de decisão judicial (URP 26,05%) , que já deveria ter sido totalmente absorvida, consoante a remansosa jurisprudência desta Corte de Contas, de sorte que deve ser considerada ilegal com negativa de registro do ato concessório respectivo.
17. 	No presente feito, considerando tratar-se de ilegalidade relacionada a processo de concessão, perfilho o entendimento de que o julgamento proposto não implica na obrigatoriedade de ressarcimento das importâncias indevidamente recebidas de boa-fé, até a data do conhecimento desta deliberação pelo órgão concedente, razão pela qual julgo aplicável o Enunciado 106 da Súmula de Jurisprudência do TCU.
Ex positis, acolhendo a proposição da unidade técnica com a qual o representante do Ministério Público manifestou-se de acordo, manifesto-me por que o Tribunal aprove o Acórdão que ora submeto à deliberação deste Colegiado.
TCU, Sala das Sessões Ministro Luciano Brandão Alves de Souza, em 19 de novembro de 2019.
AUGUSTO SHERMAN CAVALCANTI 
Relator